【裁判字號】    95,訴,525
【裁判日期】    951130
【裁判案由】    申請放領
【裁判全文】
臺中高等行政法院裁定
                                     95年度訴字第00525號
原      告  甲○○
被      告  彰化縣政府
代  表  人  乙○○
訴訟代理人  丙○○
上列當事人間因申請放領公地事件，原告不服內政部中華民國95
年9月4日台內訴字第0950061635號訴願決定，提起行政訴訟，本
院裁定如下：
    主  文
原告之訴駁回。
訴訟費用由原告負擔。
    理  由
一、按「公法上之爭議，除法律別有規定外，得依本法提起行政
    訴訟。」行政訴訟法第2條定有明文。是行政訴訟之標的，
    以公法上之爭議為限，始得提起，倘係私法上之爭議，則屬
    民事訴訟之範圍。次按訴訟事件，有非屬行政法院之權限者
    ，行政法院應以裁定駁回之，同法第107條第1項第1款亦定
    有明文。
二、本件原告以其原承租坐落彰化市○○段591地號土地內部分
    公有山坡地，租約面積為0.1180公頃，經分割為同段591-10
    及591-11地號土地，面積分別為0.026828及0.128793公頃，
    原告向被告請求承領上開2筆土地，經被告以92年11月20日
    府地用字第0920218234號函復原告：「‧‧‧二、‧‧‧台
    端實際作農業使用範圍為台鳳段591之11地號，使用面積為
    0.128793公頃，台鳳段591之10地號土地因非屬農業使用範
    圍，不符合放領規定，故本府僅得就台鳳段591之11地號辦
    理放領。‧‧‧」，其後原告於92年至94年間復多次向被告
    提出申請，被告均為相同之函復，原告復於95年2月20日向
    被告請求補繳放領地價，准予放領591-10地號土地，經被告
    以95年2月23日府地用字第0950034650號函復原告：「‧‧
    ‧有關台端陳情補足放領彰化市○○段591-10及591-11地號
    等二筆公有土地乙案，本案本府業已多次函覆台端在案，所
    請欠難辦理在案‧‧‧。」原告不服，經向內政部提起訴願
    ，為訴願不受理之決定後，向本院提起本件行政訴訟，請求
    撤銷訴願決定及原處分，並請求判命被告應將坐落彰化市○
    ○段591-10、591-11地號二筆土地面積1556.21平方公尺，
    作成准原告承領之行政處分云云。
三、查「行政官署依臺灣省放領公有耕地扶植自耕農實施辦法將
    公有耕地放領於人民，其因放領之撤銷或解除所生之爭執，
    應由普通法院管轄。」、「行政機關代表國庫出售或出租公
    有財產，並非行使公權力對外發生法律上效果之單方行政行
    為，即非行政處分，而屬私法上契約行為，當事人若對之爭
    執，自應循民事訴訟程序解決。」業經司法院作成釋字第89
    號、第448號解釋在案。次查「提起訴願或行政訴訟，以有
    行政處分之存在為前提要件‧‧‧至行政機關所為放領（放
    租）公地之行為，係代表國庫處分財產，與承領人（承租人
    ）間成立私法上之買買（租賃）關係。其就有關放領事項所
    為函復，係就私權關係所為意思表示，非行使公權力之單方
    行政行為，自非行政處分，不得對之提起訴願及行政訴訟，
    若竟提起，即非合法。」「官署放租或放領公地，雖係基於
    公法為國家處理公務，而其所為放租或放領之行為，則係代
    表國庫管理或處分其財產，與私法上之租賃或買賣行為無異
    。人民倘就之發生爭執，自屬關行於私權關係之爭執，應訴
    由普通民事法院審理裁判‧‧‧」亦經最高行政法院著有57
    年判字第281號、56年判字第19號判例。從而，本件原告請
    求放領公地，顯屬私權爭執，被告就有關放領事項所為函復
    ，係就私權關係所為意思表示，非行使公權力之單方行政行
    為，自非行政處分，原告不得對之提起訴願及行政訴訟。本
    件受理訴願機關為不受理之決定，於法並無不合，原告訴請
    撤銷原處分及訴願決定，並請求判命被告應將坐落彰化市○
    ○段591-10、591-11地號二筆土地面積1556.21平方公尺，
    作成准原告承領之行政處分，即非屬行政法院之權限，原告
    之訴於法不合，依首揭說明，應以裁定駁回之。本件原告應
    循民事訴訟途逕解決，併予敘明。
四、依行政訴訟法第107條第1項第1款、第104條、民事訴訟法第
    95條、第78條，裁定如主文。
中    華    民    國    95    年    11    月    30    日
                 第三庭審判長法  官  王  茂  修
                             法  官  莊  金  昌
                             法  官  林  金  本
以上正本證明與原本無異。
如不服本裁定，應於裁定送達後10日內以書狀敘明理由，經本院
向最高行政法院提起抗告（須依對造人數附具繕本）；並應預繳
送達用雙掛號郵票390元（34元及5元郵票各10份)。
中    華    民    國    95    年    11    月    30    日
                             書記官  蔡  騰  德


司法院資訊處製作；財團法人民間司法改革基金會備份。
